臺灣臺北地方法院民事判決　　　　　　100年度簡上字第250號
上　訴　人　沈翠蘭
兼
訴訟代理人　龔子婷原名龔蓮俠.
被　上訴人　法務部
法定代理人　曾勇夫
訴訟代理人　羅進明
　　　　　　許乃丹
　　　　　　鄭其昀
上列當事人間請求返還無權占有公有房舍事件，上訴人對於民國
100年3月31日本院臺北簡易庭100年度北簡字第2216號第一審判
決提起上訴，本院於民國100年11月22日言詞辯論終結，判決如
下：
    主  文
上訴駁回。
第二審訴訟費用由上訴人負擔。
    事實及理由
一、被上訴人起訴主張：
(一)依中央各機關學校國有眷舍房地處理要點（下稱國有房地處
    理要點）第3點規定，眷舍之合法現住人係指原配住人本人
    為本部現職人員、退休人員、資遣人員或其遺眷；查臺北市
    ○○區○○段三小段0000-0000地號土地上建物、門牌號碼
    臺北市大安區區○○○路○段59巷2號2樓國有房舍現由上訴
    人占有使用中，借用人為訴外人龔曼華，其當時為本部調查
    局調部辦事之人員，退休時隸屬之服務機關為本部調查局，
    而非本部退休之人員，故上訴人既分別為其配偶及女兒，自
    均非屬上述規定之合法現住人。被上訴人於民國98年10月14
    日發函通知上訴人請於文到3個月內將系爭房舍歸還被上訴
    人，然上訴人未遵期辦理，仍繼續占用，即屬無權占有。上
    訴人對系爭房舍既無合法占有使用權，復經催告不還，被上
    訴人爰依民法第767條之規定，請求上訴人遷讓並返還系爭
    房舍。
(二)又上訴人於繼續占用期間，受有相當於租金之使用利益，核
    屬無法律上之原因而受有利益，被上訴人自得依民法第179
    條前段規定請求上訴人返還該利益，並依財政部訂頒「各機
    關經管國有公用被占用不動產處理原則」（下稱公用被占用
    不動產處理原則）第4點第1項規定「各機關經管國有公用不
    動產，被私人占用者，應依民法不當得利規定，向占用人請
    求給付占用期間之使用補償金，其按房地、基地或庭院使用
    者，由管理機關依土地每年以當期土地申報地價總額乘以百
    分之5，房屋每年以當期房屋課稅現值乘以百分之10標準計
    收」。準此，被上訴人以上開規定計算上訴人每月使用之利
    益為1萬1,278元，請求上訴人應自簽收被上訴人上開請求返
    還系爭房舍公文之翌日即98年10月17日起至遷讓之日止，按
    月連帶給付被上訴人相當於租金之不當得利，爰依民法第76
    7條、第179條規定起訴請求。
(三)聲明：上訴人應將坐落臺北市○○區○○段三小段0000-000
    0地號土地上建物、門牌號碼臺北市大安區○○○路○段59巷
    2 號2號國有房舍1戶遷讓返還被上訴人，並自98年10月17日
    起至遷讓之日止，按月連帶給付被上訴人1萬1,278元。
二、上訴人抗辯：渠確實有居住於系爭房舍之事實，且當時係由
    父親龔曼華以法務部員工名義配住，已居住數十年，被上訴
    人前曾答應上訴人沈翠蘭可住至終老，現卻反悔改稱上訴人
    乃非合法居住之人，上訴人主張應受信賴保護，且被上訴人
    行使權利有違誠實信用原則，並已向行政院陳情可從寬認定
    非法續住可以變合法。
三、原審為上訴人敗訴之判決，上訴人不服提起上訴，上訴聲明
    為：(一)原判決廢棄。(二)被上訴人於第一審之訴駁回。被
    上訴人則答辯聲明：上訴駁回。
四、被上訴人為系爭房舍之管理機關，並於訴外人龔曼華調法務
    部辦事時，配住系爭房舍予其居住。且上訴人為訴外人龔曼
    華之眷屬，現仍居住於系爭房舍，被上訴人業已於98年10月
    14日發函通知上訴人於文到3個月內將系爭房舍歸還被上訴
    人，如逾期不返還，將依法訴追，並請求返還不當得利，經
    上訴人於同年月16日簽收該函文，為兩造所未爭執，並有法
    務部98年10月14日法總決字第0981201659號書函及臺灣郵政
    掛號郵件收件回執在卷可查（見本院99年度北簡字第12036
    號卷第18、19頁），堪信為真實。
五、上訴人主張其為合法現住人，非無權占有系爭房舍，亦無受
    有相當於租金之不當得利，自無庸返還系爭房舍及該等利益
    ，縱認其非合法現住人，其亦得主張信賴保護，被上訴人追
    討系爭房舍有違誠實信用原則，為被上訴人所否認，並以前
    揭情詞置辯，茲本件應審究之爭點為：(一)上訴人有無占有
    系爭房舍權限？(二)上訴人占有系爭房舍，是否受有不當得
    利？
(一)上訴人有無占有系爭房舍權限？
 1、按借用人應於契約所定期限屆滿時，返還借用物；未定期限
    者，應於依借貸之目的使用完畢時返還之。但經過相當時期
    ，可推定借用人已使用完畢者，貸與人亦得為返還之請求；
    所有人對於無權占有或侵奪其所有物者，得請求返還之。對
    於妨害其所有權者，得請求除去之。有妨害其所有權之虞者
    ，得請求防止之，民法第470條第1項及同法第767條分別定
    有明文。再按因任職關係獲准配住宿舍，其性質為使用借貸
    ，目的在使任職者安心盡其職責，是倘借用人喪失其與所屬
    機關之任職關係，當然應認依借貸之目的，已使用完畢，配
    住機關自得請求返還，最高法院91年台上字第1926號著有判
    例可參。查被上訴人起訴主張訴外人龔曼華原係法務部調辦
    事人員，歸建原單位即法務部調查局後辦理退休乙節，有司
    法行政部調查局人事室65年7月26日（65）局人1739號通知
    、司法行政部調查局擬辦箋、65年11月25日（65）人421280
    號函稿在卷可查（見本院卷第53頁），堪予採信。上訴人抗
    辯龔曼華在法務部調查局退休，即係在法務部退休，混淆二
    機關，應不足採。是訴外人龔曼華與被上訴人間使用借貸關
    係，於訴外人龔曼華歸建法務部調查局時，應認依借貸目的
    ，已使用完畢，被上訴人自斯時起即得請求返還。
 2、按中央各機關學校國有眷舍房地處理要點（下稱國有房地處
    理要點）第3點規定，眷舍之合法現住人係指原配住人本人
    為本部現職人員、退休人員、資遣人員或其遺眷。而公務人
    員退休後，准予暫時續住之宿舍，應以產權屬退休時服務機
    關所有，經配住者為限，已經行政院62年2月19日台62人正
    肆字第3085號函釋（見本院卷第38至40頁）。訴外人龔曼華
    因借調被上訴人機關辦事而獲配系爭房舍，嗣歸建法務部調
    查局辦理退休，已見前述，從而訴外人龔曼華既自法務部調
    查局退休，系爭房舍管理權又屬法務部所有而非法務部調查
    局所有，則被上訴人主張上訴人非國有房地處理要點第3點
    合法現住人，依民法第767條請求返還系爭房舍，信屬有據
    。
 3、上訴人固以被上訴人怠於告知訴外人龔曼華，致訴外人龔曼
    華未於退休前向法務部調查局申請宿舍，以致上訴人以眷屬
    身份續住系爭房舍成為非合法現住人，請求返還系爭房舍又
    未提供合理補償，有違誠實信用原則、信賴保護原則抗辯。
    按權利之行使，不得以損害他人為主要目的，亦應依誠實及
    信用方法，固為民法第148條第1項、第2項所明定。倘當事
    人無權利得以行使，即無適用該條規定之餘地，此有最高法
    院99年台上字第1551號判決要旨可資參照。又上訴人非系爭
    房舍合法現住人，無權占有系爭房舍，被上訴人依法行使所
    有物排除侵害返還請求權係法定權利，不生違反誠信原則及
    權利濫用問題，是上訴人所為抗辯，亦無足採。
(三)上訴人占有系爭房舍，是否受有不當得利？
    按無法律上原因而受利益，致他人受損害者，應返還其利益
    ，民法第179條定有明文。次按無權占有他人房地，可能獲
    得相當於租金之利益，最高法院61年台上字第1695號著有判
    例可參。又各機關經管國有公用不動產，被私人占用者，應
    依民法不當得利規定，向占用人請求給付占用期間之使用補
    償金，其按房地、基地或庭院使用者，由管理機關依土地每
    年以當期土地申報地價總額乘以百分之5，房屋每年以當期
    房屋課稅現值乘以百分之10標準計收，為國有公用被占用不
    動產處理原則第4點第1項所明定。查被上訴人請求上訴人返
    還占用系爭房舍期間之使用補償金，就占用土地部分固據其
    提出系爭土地之登記謄本為據（見本院99年度北簡字第1203
    6 號卷第80頁），然依該登記謄本所載，系爭土地之管理者
    為臺灣臺北看守所，則應僅該所始得立於系爭房舍所在土地
    所有權人地位，請求上訴人返還無權占有系爭房舍所在土地
    所受之不當得利，被上訴人此部分主張自屬無據。又系爭房
    舍之課稅現值為193,500元，有臺北市稅捐稽徵處大安分處
    99 年7月13日北市稽大安乙字第09931175900號函在卷可查
    （見本院99年度北簡字第12036號卷第65頁），依此計算上
    訴人使用系爭房舍之每年使用補償金應為19,350元即每月1,
    613 元（193,500×10%÷12，元下以4捨5入）之範圍內，洵
    屬合理，應為可採。又被上訴人業已於98年10月14日發函通
    知上訴人於文到3個月內將系爭房舍歸還被上訴人，如逾期
    不返還，將依法訴追，並請求返還不當得利，經上訴人於同
    年月16日簽收該函文，已見前述，可見被上訴人同意上訴人
    使用系爭房舍至99年1月16日止，當自99年1月17日始可依不
    當得利請求上訴人按月返還使用補償金，逾此部分，為無理
    由。
六、從而，被上訴人本於所有物返還請求權及不當得利法律關係
    ，請求上訴人返還系爭房舍，及自99年1月17日起至返還系
    爭房屋止，按月給付1,613元損害金，為有理由。原審判命
    上訴人遷讓返還系爭房舍以及給付上述使用補償金，暨依民
    事訴訟法第389條第1項規定依職權宣告假執行，核無不合，
    應予維持。上訴意旨仍執陳詞指摘原判決不當，聲明廢棄改
    判，為無理由，應予駁回其上訴。
七、又本件事證已臻明確，兩造其餘攻擊防禦方法，及未經援用
    之證據，經本院斟酌後，認均不足以影響本判決之結果，自
    無逐一詳予論駁之必要，併此敘明。
八、據上論結，本件上訴為無理由，依民事訴訟法第436條之1第
    3項、第449條第1項、第78條，判決如主文。
中    華    民    國    100    年    12    月    6    日
                  民事第三庭    審判長法  官  郭美杏
                                      法  官  林芳華
                                      法  官  趙雪瑛
以上正本係照原本作成。
本件不得再上訴。
中    華    民    國   100    年    12    月    6     日
                                      書記官  廖素芳